---
title: 
lang: es
output: pdf_document
toc: TRUE # pone el índice
header-includes:
- \usepackage{draftwatermark} # paquete para generar marca de agua en el documento
- \SetWatermarkText{Template} # pone marca de agua en el documento cuando es template
- \usepackage{fancyhdr} #
- \usepackage{graphicx}
- \usepackage{parskip}
- \usepackage{geometry}
- \usepackage{helvet}
- \pagestyle{fancy}
- \geometry{top=1.5cm, bottom=1cm, left=2.5cm, right=2.5cm}
- \renewcommand{\familydefault}{\sfdefault}
- \newcommand{\sietepuntos}{\fontsize{7pt}{\baselineskip}\selectfont} # tamaños de letra
- \newcommand{\cincopuntos}{\fontsize{6pt}{\baselineskip}\selectfont} # tamaños de letra
- \addtolength{\headheight}{4.5\baselineskip}
- \setlength{\headheight}{70pt}
- \setlength{\footskip}{5pt}
- \setlength{\textheight}{658pt}
- \fancyhead[CO,CE]{\includegraphics[height=1.5cm]{logoifop.png}\\ \sietepuntos INSTITUTO DE FOMENTO PESQUERO / DIVISION INVESTIGACION PESQUERA}
- \fancyhead[LO,LE]{ }
- \fancyhead[RO,RE]{ }
- \renewcommand{\headrulewidth}{0.5pt}
- \fancyfoot[C]{\cincopuntos \thepage \\ \vspace{-0.2cm} ------------------------------------------------------------------------------------------------------------------------------------------------------------------------------------------------------------------------------------------ \\ \vspace{-0.2cm} \cincopuntos CONVENIO DE DESEMPEÑO 2020 IFOP/SUBSECRETARÍA DE ECONOMíA Y EMT \\ \vspace{-0.1cm} SEGUNDO INFORME. SARDINA COMÚN DE LA  REGIÓN DE VALPARAÍSO A LA REGIÓN DE LOS LAGOS, 2021}
---


```{r llama_codigos, warning=F, include=T, message=F, echo=FALSE}

#rm(list=ls()) 
library(stringr)
library(ggplot2)
library(ggthemes) # para themas de ggplot (fondos)
library(knitr) # para función tabla (kable)
library(patchwork) # para unir gráficos de ggplot
library(reshape) # para mutate 
library(dplyr) 

#FIGURAS
fig<-c("pdf","bmp") # guarda las figuras generadas por Rmarkdown en estos formatos
dir.Fig<-"Figuras/" # guarda las figuras generadas en esta carpeta

#DIRECTORIOS
dir.0    <-getwd()  # directorio del proyecto
dir.1    <-paste(dir.0,"/codigos_admb",sep="") # directorio de códigos admb
dir.fun  <-paste(dir.0,"/funciones/",sep="") # directorio donde se guardan las funciones
source(paste(dir.fun,"functions.R",sep="")) # funciones para leer .dat y .rep

```

```{r PRIMER PASO CORRE MODELOS BASE, eval=FALSE, echo=FALSE, warning=FALSE}
setwd(dir.1)
#Asesoría de septiembre
# para mac MJZ
system("~/admb-12.2/admb MAE0920") 
system("./MAE0920")
# para windows
#system("admb MAE0920") 
#system("MAE0920")

```

```{r  leer datos, echo=FALSE, warning=FALSE}
setwd(dir.1)
# ASESORíA DE SEPTIEMBRE
dat.file1    = "MAE0920.dat"
dat1        <- lisread(paste(dir.1,dat.file1, sep='/'));
names(dat1) <- str_trim(names(dat1), side="right")
rep1        <- reptoRlist("MAE0920.rep")                                               
std1        <- read.table("MAE0920.std",header=T,sep="",na="NA",fill=T)  

```



\pagebreak


# 2. ANTECEDENTES

**Ejemplo Nº1: cómo insertar una figura de la carpeta Figuras"**

```{=tex}
\begin{center}
\includegraphics[width=0.8\textwidth]{Figuras/Figura1.png}
\end{center}
```
\small \textbf{Figura 1}. Distribución espacial de datos provenientes del muestreo biológico realizado por IFOP para el monitoreo de la pesquería de sardina común. La línea color café corresponde a la isóbata de los 200 m. \vspace{0.5cm} \normalsize

**Ejemplo Nº2: cómo generar un plot y que quede guardado en la carpeta Figuras**

```{r antecedentes_desembarques,warning=F, include=T, message=F, echo=FALSE,fig.height=3.5,fig.width=5,fig.align="center",fig.path="Figuras/",dev=c("pdf","bmp")}
year<-seq(2006,2020,1)
desemb<-c(39146,50506,45078,49225,20123,16429,19763,21888,22951,23643,18495,14134,8366,12565,NA)
cuota<-c(40522,50872,41904,58481,30966,17693,14500,21670,18276,23848,18380,20000,18897,11137,15471)


par(mfcol=c(1,1),mar=c(4,4,1,1))
plot(year,desemb,type="h",lwd=15,ylab="Desembarques (t.)",xlab="Año",ylim=c(0,60000),xaxp=c(2000,2021,21),col="cadetblue4",cex.lab=0.8,cex.axis=0.8)
lines(year,cuota,type="l",lwd=2,col=1)
legend(2011,60000,c("Datos oficiales","CBA"),lwd=c(10,2),col=c("cadetblue4",1),bty="n",cex=0.8)
```


\pagebreak

# 3. METODOLOGÍA DE TRABAJO

## 3.1. Objetivo específico 1:

\vspace{-0.2cm}

*"Implementar procedimientos de evaluación de stock basados en protocolos científicos para la determinación del estatus de sardina común, con arreglo al nivel de información, conocimiento e incertidumbre correspondiente, conforme a los estándares actuales en ciencia pesquera."*

**Ejemplo Nº3 cómo incorporar una tabla con ecuaciones**

**Algunos ayuda memoria para escribir ecuaciones en latex :**

<http://minisconlatex.blogspot.com/2010/11/ecuaciones.html>

<https://manualdelatex.com/tutoriales/ecuaciones>

<https://rinconmatematico.com/instructivolatex/formulas.htm>

```{=tex}
\small
\begin{center} 
\textbf{Tabla 4.}
\end{center}
\begin{center} 
\vspace{-0.2cm} Modelo de las observaciones del Modelo Anual con información en tallas.
\end{center}
```
+----------------------------------------------------+---------------------------------------------------------------------------------------------------+-----------------------------------------------------------------------------------------------+
| Variable                                           | Ecuación                                                                                          | Descripción                                                                                   |
+====================================================+===================================================================================================+===============================================================================================+
| Captura estimada en número a la edad               | $\hat{C}_{l,t}=\frac{F_{l,t}}{Z_{l,t}}N_{l,t}\left(1-S_{l,t}\right)$                              | $\hat{C}_{l,t}$ Captura en número estimada a la longitud *l*                                  |
|                                                    |                                                                                                   |                                                                                               |
|                                                    |                                                                                                   | y *t* en el año.                                                                              |
+----------------------------------------------------+---------------------------------------------------------------------------------------------------+-----------------------------------------------------------------------------------------------+
| Desembarques en peso                               | $\hat{Y}_t=\sum_l \hat{C}_{l,t}w_{l}$                                                             | $w_{l}$ es el peso medio a la longitud *l*                                                    |
+----------------------------------------------------+---------------------------------------------------------------------------------------------------+-----------------------------------------------------------------------------------------------+
| Proporción de la captura a la longitud de la flota | $\hat{p}^f_{l,t}=\frac{\hat{C}_{l,t}}{\sum_l\hat{C}_{l,t}}$                                       | $\hat{C}_{l,t}$ Captura en número estimada a la longitud *l*.                                 |
+----------------------------------------------------+---------------------------------------------------------------------------------------------------+-----------------------------------------------------------------------------------------------+
| Abundancia a la longitud del crucero               | $\hat{N}_{l,t}^c=N_{l,t} e^{-dt^cZ_{l,t}}S^c_l$                                                   | $dt^c$ es la fracción del año en la cual se realiza el crucero                                |
+----------------------------------------------------+---------------------------------------------------------------------------------------------------+-----------------------------------------------------------------------------------------------+
| Selectividad del crucero                           | $S_l^c=\left(1+exp\left[-ln19\frac{(l-l_{50\%}^c}{\Delta^c}\right]\right)^{-1}$                   | $l_{50\%}^c$ longitud al 50%                                                                  |
|                                                    |                                                                                                   |                                                                                               |
|                                                    |                                                                                                   | $\Delta^c$ rango entre la longitud al 95% y 50%                                               |
+----------------------------------------------------+---------------------------------------------------------------------------------------------------+-----------------------------------------------------------------------------------------------+
| Biomasa total del crucero                          | $\hat{B}_t^c=q^c\sum_l\hat{N}_{l,t}^{c}w_l$                                                       | $w_{l}$ es el peso medio a la longitud $q^c$ es la capturabilidad/ disponibilidad del crucero |
+----------------------------------------------------+---------------------------------------------------------------------------------------------------+-----------------------------------------------------------------------------------------------+
| Captura por Unidad de esfuerzo                     | $\hat{CPUE}_t=q\left[\sum^{lmax}_{lmin}S_{l,t}N_{l,t}w_l\frac{(1-exp(-Z_{l,t}))}{Z_{l,t}}\right]$ | *q*: coeficiente de capturabilidad                                                            |
+----------------------------------------------------+---------------------------------------------------------------------------------------------------+-----------------------------------------------------------------------------------------------+

\pagebreak

# 4. RESULTADOS

## 4.1. Objetivo específico 1:

\vspace{-0.2cm}

*"Implementar procedimientos de evaluación de stock basados en protocolos científicos para la determinación del estatus de sardina común, con arreglo al nivel de información, conocimiento e incertidumbre correspondiente, conforme a los estándares actuales en ciencia pesquera."*

### 4.1.1. Datos de entrada

```{r F17_datInd, warning=F, include=T, message=F, echo=FALSE,fig.height=7,fig.width=5,fig.align="center",fig.path=dir.Fig,dev=fig}

des_obs <- data.frame(rep1$desembarqueobs)
bc_obs  <- data.frame(rep1$reclasobs)
bp_obs  <- data.frame(rep1$pelacesobs)
yearc   <- rep1$years 
nyearc  <-length(yearc)  

 obsC  <- as.data.frame(bc_obs) %>% mutate(year=yearc) %>% melt(id.vars='year') %>% mutate(type='2.Cruceros de Verano')
 obsP  <- as.data.frame(bp_obs) %>% mutate(year=yearc) %>% melt(id.vars='year') %>% mutate(type='3.Cruceros de Otoño')
 obsD  <- as.data.frame(des_obs) %>% mutate(year=yearc) %>% melt(id.vars='year') %>% mutate(type='1.Desembarques')
 Bcru  <-rbind(obsC,obsP,obsD)

p <- ggplot()  +
  geom_bar(data=Bcru, aes(x=year, y =value), stat="identity", fill='gray66', 
                   color = 'gray28') + 
    facet_wrap(~type,scale="free",dir = 'v', as.table = TRUE) + labs(x="Años", y="Toneladas")
p +  theme(panel.background = element_rect(fill ="gray99")) + theme(panel.grid=element_line(color="gray66"))

```

\vspace{-0.5cm} \small \textbf{Figura 17}. Serie de desembarques y biomasas estimadas por la evaluación hidroacústica de verano y otoño utilizadas como datos de entrada al modelo de evaluación de stock de sardina común de las Regiones de Valparaíso a Los Lagos. \vspace{0.5cm} \normalsize

\small
\begin{center} 
\textbf{Tabla 1.}
\end{center}
\begin{center} 
\vspace{-0.2cm} Índices de abundancia utilizadas en la evaluación de stock de sardina común provenientes de los cruceros de Verano (RECLAS), Otoño (PELACES), crucero de huevos (MPDH) y Desembarques + Descarte y sus respectivos coeficientes de variación (cv).
\end{center}
\vspace{-0.2cm} 



```{r datos entrada,warning=F, include=T, message=F, echo=FALSE, }
kable(dat1$Ind,  col.names = c('Años','Biomasa Crucero Verano', 'cv', 'Biomasa Crucero Otoño', 'cv', 'MPDH','cv','Desembarques','cv'),align = 'c')

```

\pagebreak

### 4.1.2.  Ajuste del modelo a los datos

```{r Fig26_Ajustes_indices,warning=F, include=T, message=F, echo=FALSE,fig.height=7,fig.width=6,fig.align="center",fig.path=dir.Fig,dev=c('pdf')}

yrs   <- rep1$years
nyrs  <- length(yrs)
lasty <- yrs[nyrs]
cvBcV   <-0.30
cvBcO   <-0.30
cvdes   <-0.01

ind_obs           <- cbind(rep1$reclasobs,rep1$pelacesobs, rep1$desembarqueobs); ind_obs[ind_obs==0] <- NA
colnames(ind_obs) <- c('Crucero_verano', 'Crucero_otoño', 'Desembarques') 
ind               <- data.frame(ind_obs) %>% mutate(Asesoria='observado') %>% mutate (yrs= yrs) %>% melt(id.var=c('yrs', 'Asesoria'))  
        

ind_sept           <- cbind(c(rep1$reclaspred), c(rep1$pelacespred), c(rep1$desembarquepred)) 
colnames(ind_sept) <- c('Crucero_verano', 'Crucero_otoño', 'Desembarques') 
sept               <- data.frame(ind_sept) %>% mutate (Asesoria='septiembre_2020') %>% mutate (yrs= yrs)  %>% melt(id.var=c('yrs', 'Asesoria'))

base1 <- data.frame(rbind(ind, sept))  


BcV <- ggplot(base1 %>% filter(Asesoria!='observado', variable=='Crucero_verano'), 
       aes(yrs,value/1000000)) + 
       geom_line(aes(colour=Asesoria), size=0.8) +
       scale_colour_manual(values=c('black')) +
       geom_point(data = base1 %>% filter(Asesoria=='observado', variable=='Crucero_verano'),
       aes(yrs,value/1000000), shape = 19, colour = 'gray30') +
       geom_errorbar(data = base1 %>% filter(Asesoria=='observado', variable=='Crucero_verano'),
       aes(ymin = value*exp(-1.96*cvBcO)*10^-6, ymax = value*exp(1.96*cvBcO)*10^-6), color = 'gray30') +
       scale_x_continuous(breaks = seq(from = 1985, to = 2020, by = 5)) +
       labs(x = '', y = 'Toneladas (millones)') +
       theme_bw(base_size=9) + 
       ggtitle('Crucero de verano')+
       theme(plot.title = element_text(hjust = 0.5),legend.position="none")

BcP <- ggplot(base1 %>% filter(Asesoria!='observado', variable=='Crucero_otoño'), 
       aes(yrs,value/1000000)) + 
       geom_line(aes(colour=Asesoria), size=0.8) +
       scale_colour_manual(values=c('black'),name="Asesorías") +
       geom_point(data = base1 %>% filter(Asesoria=='observado', variable=='Crucero_otoño'),
       aes(yrs,value/1000000), shape = 19, colour = 'gray30') +
       geom_errorbar(data = base1 %>% filter(Asesoria=='observado', variable=='Crucero_otoño'),
       aes(ymin = value*exp(-1.96*cvBcV)*10^-6, ymax = value*exp(1.96*cvBcV)*10^-6), color = 'gray30') +
       scale_x_continuous(breaks = seq(from = 1985, to = 2020, by = 5)) +
       labs(x = '', y = 'Toneladas (millones)') +
       theme_bw(base_size=9) + 
       ggtitle('Crucero de otoño')+
       theme(plot.title = element_text(hjust = 0.5))

d   <- ggplot(base1 %>% filter(Asesoria!='observado', variable=='Desembarques'), 
       aes(yrs,value/1000)) +
       geom_line(aes(colour=Asesoria), size=0.8) +
       scale_colour_manual(values=c('black')) +
       geom_point(data = base1 %>% filter(Asesoria=='observado', variable=='Desembarques'),
       aes(yrs,value/1000), shape = 19, colour = 'gray30') +
       geom_errorbar(data = base1 %>% filter(Asesoria=='observado', variable=='Desembarques'),
       aes(ymin = value*exp(-1.96*cvdes)*10^-3, ymax = value*exp(1.96*cvdes)*10^-3), color = 'gray30') +
       scale_x_continuous(breaks = seq(from = 1985, to = 2020, by = 5)) +
       labs(x = '', y = 'Toneladas (miles)') +
       theme_bw(base_size=9) + 
       ggtitle('Desembarques') +
       theme(plot.title = element_text(hjust = 0.5),legend.position="none")

BcV/BcP/d + plot_layout(guides="collect")

```

\small \textbf{Figura 26}. Ajustes del modelo anual en edades  a los valores de biomasas de cruceros de verano, otoño y desembarques. Las barras corresponden al intervalo de confianza asintótico y el círculo al valor del estimador central. 
\normalsize


```{r Fig28_ajustesCompF,warning=F, include=T, message=F, echo=FALSE,fig.height=7,fig.width=8,fig.align="center",fig.path=dir.Fig,dev=c('pdf')}
age  <-seq(0,4,1)                                            
nage<-length(age)   

etcf1_obs <- data.frame(rep1$pf_obs)
etcf1_pre <- rbind(rep1$pf_pred) 

yearc1   <- dat1$Ind[,1] 
nyearc1  <- length(yearc1)  

 obs  <- as.data.frame(etcf1_obs) %>% mutate(year=yearc1) %>% melt(id.vars='year') %>%
              mutate(edad = rep(age, each=nyearc1)) %>% mutate(type='obs')
 
 pred_sep <- as.data.frame(etcf1_pre) %>% mutate(year=yearc1) %>% melt(id.vars='year') %>%
              mutate(edad = rep(age, each=nyearc1)) %>% mutate(type='septiembre_2020')
 
  mat  <- rbind(obs,pred_sep)
 
  fig1 <- ggplot(filter(mat, type=='obs')) + 
          geom_bar(aes(x = edad, y = value), stat="identity", fill='gray66', color = 'gray28') + 
          facet_wrap(~year, dir = 'v', as.table = TRUE) + labs(x = 'Edad', y = 'Proporción') +
          geom_line(data = mat %>% filter(type != 'obs'), aes(x = edad, y = value, colour=type)) +
          scale_colour_manual(values=c('black'),name="Asesorías") +
          theme(panel.background = element_rect(fill ="gray99")) + theme(panel.grid=element_line(color=NA)) +
          ggtitle("FLOTA") + theme(plot.title = element_text(size = 12))
  fig1
  
```

\small \textbf{Figura 28}. Ajustes del modelo a las composiciones de edades de las **Capturas de la flota** sardina común centro-sur. 
\vspace{0.5cm}
\normalsize

\pagebreak



## 4.2. Objetivo específico 2:

\vspace{-0.2cm}

*"Establecer el estatus actualizado de sardina común, sobre la base de sus principales indicadores estandarizados de estado y flujo, propagando para estos efectos todas las fuentes de incertidumbre subyacente a la pesquería."*

### 4.2.1. Indicadores del stock

```{r Variables_sept, echo=F,message=FALSE, warning=FALSE, include=T}

years1<-rep1$years
nyears1<-length(years1)

Rt1      <- c(subset(std1,name=="Reclutas")$value) 
Rt1std   <- c(subset(std1,name=="Reclutas")$std)
BT1      <- c(subset(std1,name=="BT")$value)   
BT1std   <- c(subset(std1,name=="BT")$std)
BD1      <- c(subset(std1,name=="SSB")$value)   
BD1std   <- c(subset(std1,name=="SSB")$std)
Ft1      <- c(subset(std1,name=="log_Ft")$value)   
Ft1std   <- c(subset(std1,name=="log_Ft")$std)

VarPobSep<- data.frame(x=years1, Rt1=Rt1,BT1=BT1,BD1=BD1,Ft1=exp(Ft1), 
         lowerRt1 = (Rt1 -1.96*Rt1std), upperRt1 = (Rt1+1.96*Rt1std),
         lowerBT1 = (BT1 -1.96*BT1std), upperBT1 = (BT1+1.96*BT1std),
         lowerBD1 = (BD1 -1.96*BD1std), upperBD1 = (BD1+1.96*BD1std),
         lowerFt1 = exp(Ft1 -1.96*Ft1std), upperFt1 = exp(Ft1+1.96*Ft1std))

```



```{r F30_Varpobl, echo=FALSE, message=FALSE, warning=FALSE, include=T, fig.align="center", fig.height=6, fig.width=8}


Rt <- ggplot() + 
    geom_line(data=VarPobSep,aes(y=Rt1, x=x, colour = "septiembre 2020"), size=0.5)+
    geom_ribbon(data=VarPobSep,aes(ymin=lowerRt1, ymax=upperRt1, x=x, fill = "IC"), alpha = 0.2)+
    labs(x = '', y = 'Reclutamientos',colour='Asesorías')  +
     scale_x_continuous(breaks = seq(from = 1960.1, to = 2022.1, by = 2)) +
    scale_colour_manual("",values=c("black"))+
    scale_fill_manual("",values=c('gray30'))+
    theme_bw(base_size=8) +
     ggtitle('')+
     theme(plot.title = element_text(hjust = 0.5),legend.position="top")

BT <- ggplot(VarPobSep) + 
     geom_line(aes(y=BT1, x=x, colour = "septiembre 2020"), size=0.5)+
     geom_ribbon(aes(ymin=lowerBT1, ymax=upperBT1, x=x, fill = "IC"), alpha = 0.2)+
    labs(x = '', y = 'Biomasa total',colour='Asesorías')  +
     scale_x_continuous(breaks = seq(from = 1960.1, to = 2022.1, by = 2)) +
    scale_colour_manual("",values=c("black"))+
    scale_fill_manual("",values=c('gray30'))+
    theme_bw(base_size=8) +
     ggtitle('')+
     theme(plot.title = element_text(hjust = 0.5),legend.position="none")

BD <- ggplot(VarPobSep) + 
     geom_line(aes(y=BD1, x=x, colour = "septiembre 2020"), size=0.5)+
     geom_ribbon(aes(ymin=lowerBD1, ymax=upperBD1, x=x, fill = "IC"), alpha = 0.2)+
     labs(x = '', y = 'Biomasa desovante',colour='Asesorías')  +
     scale_x_continuous(breaks = seq(from = 1960.1, to = 2022.1, by = 2)) +
     scale_colour_manual("",values=c("black"))+
     scale_fill_manual("",values=c('gray30'))+
     theme_bw(base_size=8) +
     ggtitle('')+
     theme(plot.title = element_text(hjust = 0.5),legend.position="top")

Ft <- ggplot(VarPobSep) + 
    geom_line(aes(y=Ft1, x=x, colour = "septiembre 2020"), size=0.5)+
    geom_ribbon(aes(ymin=lowerFt1, ymax=upperFt1, x=x, fill = "IC"), alpha = 0.2)+
    labs(x = '', y = 'Mortalidad por pesca',colour='Asesorías')  +
    scale_x_continuous(breaks = seq(from = 1960.1, to = 2022.1, by = 2)) +
    scale_colour_manual("",values=c("black"))+
    scale_fill_manual("",values=c('gray30'))+
    theme_bw(base_size=8) +
     ggtitle('')+
     theme(plot.title = element_text(hjust = 0.5),legend.position="none")

 (Rt/BT) | (BD/Ft)


```

\vspace{-0.5cm}

\small \textbf{Figura 30}. a) Reclutamientos, b) Biomasa total, c) Biomasa desovante y d) mortalidad por pesca de anchoveta centro-sur. Las línea segmentada corresponde al promedio y mediana de la serie respectiva. \vspace{0.5cm} \normalsize



\pagebreak

```{=tex}
\small
\begin{center} 
\textbf{Tabla 2.}
\end{center}
\begin{center} 
\vspace{-0.2cm} Variables poblacionales  estimadas en la evaluación de septiembre 2020  de sardina común de las Regiones de Valparaíso a Los Lagos.
\end{center}
\vspace{-0.2cm}
\footnotesize
```
```{r Tabla_28, echo=FALSE,warning=FALSE}

Rt1      <- c(subset(std1,name=="Reclutas")$value) 
Rt1std   <- c(subset(std1,name=="Reclutas")$std)
BT1      <- c(subset(std1,name=="BT")$value)   
BT1std   <- c(subset(std1,name=="BT")$std)
BD1      <- c(subset(std1,name=="SSB")$value)   
BD1std   <- c(subset(std1,name=="SSB")$std)
Ft1      <- c(subset(std1,name=="log_Ft")$value)   
Ft1std   <- c(subset(std1,name=="log_Ft")$std)


VarPobl1<- cbind('Año'=years1,
                 "$BD_{sept}$"=c(BD1),
                 "$BT_{sept}$"=c(BT1),
                 "$R_{sept}$"=c(Rt1),
                 "$F_{sept}$"=c(round(exp(Ft1),3)))


kable(VarPobl1)

```


